【裁判字號】    89,台上,2026
【裁判日期】    890901
【裁判案由】    分割共有物
【裁判全文】
最高法院民事判決                              八十九年度台上字第二○二六號
    上  訴  人  Ｂ ○ ○
    訴訟代理人  楊丕銘律師
    上  訴  人  Ａ ○ ○
                庚○○○
                巳 ○ ○
                辰 ○ ○
                卯 ○ ○
                戌○○○
                地 ○ ○
    右  一  人
    法定代理人  陳    熹
    被 上訴 人  亥○○○
                宇○○○
                天○○○
                申○○○
                未 ○ ○
                丁 ○ ○
                玄○○○
                子 ○ ○
                壬 ○ ○
                癸 ○ ○
                宙○○○
                午 ○ ○
                丙 ○ ○
                黃○○○
                辛 ○ ○
                寅 ○ ○
                酉○○○
                己 ○ ○
                戊 ○ ○
                乙 ○ ○
                丑○○○
                甲 ○ ○
右當事人間請求分割共有物事件，上訴人對於中華民國八十八年十二月二十八日台灣
高等法院台南分院第二審更審判決（八十四年度上更(一)字第六二號），提起上訴，本
院決如左：
    主  文
原判決廢棄，發回台灣高等法院台南分院。
    理  由
本件為分割共有物之訴，其訴訟標的對於共同訴訟之各人必須合一確定，故上訴人Ｂ
○○提起第三審上訴，依民事訴訟法第五十六條第一項第一款之規定，其效力及於未
提起上訴之共同訴訟人Ａ○○、庚○○○、巳○○、辰○○、卯○○、戌○○○及地
○○，爰併列其為上訴人，合先敘明。
次查，上訴人主張：如原判決附表（下稱附表）一所示三筆土地（編號３土地地號應
為一五二地號，原判決誤載為一五一地號），為伊等及被上訴人（被上訴人天○○○
、玄○○○、丙○○、丑○○○及甲○○除外）暨全體被上訴人之被繼承人邱彩雲所
共有，每人應有部分如附表二所示（一五二地號土地，被上訴人亥○○○應有部分應
為二十七分之一，原判決誤載為二七○分之一），惟兩造就系爭三筆土地一直無法協
議分割，該等土地又無因使用目的不能分割或訂有不分割之特約等情，爰求為准將系
爭三筆土地為裁判上分割之判決（上訴人請求被上訴人就系爭三筆土地邱彩雲應有部
分辦理繼承登記部分，經第一審判決上訴人Ｂ○○、Ａ○○及第一審共同原告邱海諒
「於原審審理中死亡，由其繼承人即上訴人庚○○○、巳○○、邱穎、卯○○、戌
○○○及地○○『下稱庚○○○等六人』具狀聲明承受訴訟」勝訴後，被上訴人亥○
○○、宇○○○、天○○○、申○○○及未○○不服，提起第二審上訴，經原審前審
駁回被上訴人之上訴，未據被上訴人提起第三審上訴，已告確定）。
被上訴人亥○○○、宇○○○、天○○○、申○○○及未○○則以：系爭三筆土地已
按第一審實測圖所示位置分管數十年，足見兩造之前手必有分割。若要分割，則應以
各人現占用之位置分割，不得將六九地號整筆土地分歸上訴人取得，否則有違法例；
被上訴人子○○、壬○○、癸○○、宙○○○及午○○（下稱子○○等五人）以：伊
等不同意系爭三筆土地合併分割，應逐筆予以分割，始合乎公平；被上訴人己○○、
戊○○及乙○○以：伊等不同意亥○○○等人所提出之分割方案；被上訴人丁○○亦
以：應按公平合理合情之方式分割各等語，資為抗辯。
原審將第一審所為以原物分割之判決廢棄，改判變價分割，係以：上訴人主張系爭三
筆土地，為渠等及被上訴人亥○○○、宇○○○、天○○○、申○○○、未○○、子
○○、壬○○、癸○○、宙○○○、午○○、丙○○、辛○○、黃○○○、寅○○、
酉○○○、己○○、戊○○、乙○○暨全體被上訴人之被繼承人邱彩雲所共有，每人
應有部分如附表二所示，其中邱彩雲之應有部分業經原審前審判決應由全體被上訴人
辦理繼承登記確定在案，而為全體被上訴人公同共有，惟兩造就系爭三筆土地一直無
法協議分割，該等土地亦無因使用目的不能分割或訂有不分割之特約等事實，有系爭
三筆土地登記簿謄本及原審前審判決可稽，並為到場之被上訴人所不爭執，自堪信為
實在。從而，上訴人本於共有人之身分，訴請裁判分割系爭三筆土地，依民法第八百
二十三條第一項之規定，自屬有據，應予准許。經查系爭三筆土地分別坐落於台南市
○○段六九地號、一五一地號及一五二地號，面積依序為一九六平方公尺、三一一平
方公尺及三四平方公尺，其中面積最小之一五二地號土地與一五一地號土地相連，合
而為一上寬下窄之南北狹長之尖三角地形，與六九地號土地隔著一條十二米寬新闢道
路微呈西北東南走向對峙，一五一地號土地上現有被上訴人丑○○○、丙○○、未○
○等人所使用之磚木造平房，六九地號土地上則有第一審共同原告即上訴人庚○○○
等六人之被繼承人邱海諒原使用之磚木造二層房屋，均甚老舊，爰審酌：一、系爭三
筆土地均位於台南市之商業區內，單以土地公告現值而論，總值即在新台幣（下同）
二千萬元以上，而其上之建物則均為老舊之平房，並因前揭十二米寬道路之開闢，已
有部分被拆除，課稅現值僅有十三萬九千四百元，未及土地價值百分之一，若長期由
少數共有人占有，對其餘無法利用土地之其他共有人甚不公平，且有礙該地區之繁榮
發展，於總體社會經濟亦屬不利，故上開建物應無保留之價值，各共有人現占有土地
之形態，應非系爭三筆土地分割所應考慮。二、被上訴人子○○等五人既一再陳明渠
等不願系爭三筆土地為合併分割，則法院僅得逐筆分割，且系爭三筆土地全體共有人
，除上訴人及被上訴人亥○○○、宇○○○二人陳明願分別保持共有關係外，餘就逐
筆分割方案均未表明願與其他共有人保持共有關係，法院亦不得未經當事人同意而創
設新共有關係，故兩造基於系爭三筆土地合併分割所提出之分割方案或將未同意保持
共有之共有人應分得部分命其保持共有之分割方案，均不足採。三、系爭三筆土地之
面積懸殊，地形互異，其主要部分又不相鄰（中間為一條十二米寬道路貫穿），且有
部分共有人不同意合併分割，在共有人眾多之情況下，為統一利用不規則之系爭三筆
土地，求取各共有人之最大利益，逐筆為原物分割，顯然無法達成。況系爭三筆土地
逐筆為原物分割，亦非全體共有人一致不變之意思，如被上訴人子○○、壬○○即認
為無法協議則應採行變價分割，且該等土地中之一五二地號土地，面積僅三十四平方
公尺，除上訴人外，被上訴人所分得之土地均在二平方公尺以下或未滿一平方公尺，
縱以面積最大為三一一平方公尺之一五一地號土地而論，因其地形成一北寬南尖之狹
長倒三角形，整體利用已屬不易，若再細分，除上訴人外，被上訴人所得之面積除未
○○一人為二十二平方公尺外，其餘最多者亦為十一平方公尺，甚至有四平方公尺或
二平方公尺者並無一方正，袋地、畸零地叢生，其散亂狹隘之地形及微小之面積，實
無法為經濟利用。是以系爭三筆土地若逐筆原物分割，除上訴人外，殊不能維持全體
共有人之利益，更有害於社會經濟之發展。因此認為系爭三筆土地在必須逐筆分割之
情況下，以變價分割，並按各共有人應有部分比例分配所得價金，最為公允，且合乎
經濟效用，故而准將系爭三筆土地變價分割等詞，為其判斷之基礎。
原審以前揭理由，將系爭三筆土地予以變價分割，固非無見，惟查被上訴人子○○及
壬○○認為該等土地應採變價分割，係在逐筆分割無法協議情形下所提之分割方案，
渠等並非自始即欲變價分割，且除應有部分合計不及百分之二之子○○二人外，系爭
三筆土地其他共有人亦未主張採變價分割，為原審確定之事實，甚至應有部分合計達
百分之七十三以上之上訴人及被上訴人亥○○○、宇○○○、天○○○、申○○○及
未○○均一再主張以原物分割，至系爭三筆土地果因應有部分較少之共有人未表明保
持共有，致難以原物分割，惟該等共有人究係願意變價分割，或願繼續保持共有，以
便原物分割，實情如何，尤有待事實審法院究明。況系爭三筆土地除一五二地號土地
外，其餘六九、一五一地號二筆土地面積並非狹小，應否一併變價分割，亦值商榷。
乃原審就上開各項未遑斟酌，遽將系爭三筆土地予以變價分割，即難謂適當。上訴論
旨，指摘原判決不當，求予廢棄，非無理由。
據上論結，本件上訴為有理由。依民事訴訟法第四百七十七條第一項、第四百七十八
條第一項，判決如主文。
中      華      民      國    八十九    年      九      月      一      日
                              最高法院民事第一庭
                                  審判長法官  李  錦  豐
                                        法官  楊  鼎  章
                                        法官  吳  麗  女
                                        法官  顏  南  全
                                        法官  陳  碧  玉
      右正本證明與原本無異
                                              書  記  官
中      華      民      國    八十九    年      九      月    二十一    日


司法院資訊處製作；財團法人民間司法改革基金會備份。
